---
output:
  bookdown::pdf_document2:
    fig_caption: yes
    toc: TRUE
    toc_depth: 3
    fontsize: 12pt
    latex_engine: xelatex
bibliography: "Bachelor_quellen.bib"
biblio-style: apalike
citation_package: biblatex
link-citations: yes
urlcolor: RoyalBlue
linkcolor: RoyalBlue
header-includes:
  \usepackage{float}
  \usepackage[ngerman]{babel}
  \usepackage[onehalfspacing]{setspace}
  \usepackage[utf8]{inputenc}
  
---

```{r setup2, include=FALSE}
knitr::opts_chunk$set(echo = FALSE)

library(kableExtra)

```

\pagebreak

# Material und Methoden

## Bioinformatische Methoden

### Primerdesign für die RPA

Für die Erstellung der Primer für das Influenza B Virus wurde das von @Higgins2018 entwickelte Programm \emph{PrimedRPA} verwendet. Die Parameter für die Primersuche sind in Tabelle \@ref(tab:parameter) angegeben. 

```{r, parameter}

parameter <- read.csv2("Parameter.csv")

kable(parameter, booktabs = TRUE, caption = "Parameter für das Primerdesign mit dem PrimedRPA Programm") %>%
  kable_styling(latex_options = "hold_position")

```

Als DNA Sequenz-Vorlage diente die Sequenz des Influenza B Virus Segmentes 8 (GenBank Nr.: MT637911). Die entstandenen Primerpaare wurden mit dem Online-Programm \emph{PrimerDimer}^[http://www.primer-dimer.com/] von @Johnston2019 auf Eigenhybridisierung und Dimerbildung untersucht. Die Primer-Sonden-Paare wurden im Anschluss mit DNA Sequenzen des gleiches Virussegmentes von älteren Stämmen verglichen und mögliche Mismatches durch die Einführung von degenerierten Primer vermieden. Für den Sequenzvergleich wurde das Online-Programm \emph{Clustal Omega}^[https://www.ebi.ac.uk/Tools/msa/clustalo/] beschrieben durch @Sievers2017 verwendet.
Für das Influenza A Virus waren innerhalb der Arbeitsgruppe schon RPA Primer-Sonden-Paare entwickelt. 

### Statistische Auswertung der Amplifikationen

Für die Entwicklung und Optimisierung von Amplifikationverfahren ist eine einheitliche statistische Auswertung notwenig [@Roediger2015]. Als Werkzeug für die Auswertung wurde die "open source" Programmiersprache R verwendet, da hier viele Erweiterungen sogenannte "Packages" für spezifische Anwedungen zur verfügung stehen [@Pabinger2014].  
**Normalisierung der Daten:**  
Für die Normalisierung der Daten wurde wie durch @Ritz2008 beschrieben, der Mittelwert der ersten 5 Messwerte jeder Amplifikationskurve berechnet. Die berechneten Mittelwerte wurden von den jeweiligen Datensätzen subtrahiert.  
**Ermittlung signifikater Ampflifikationen:**  
Die Überprüfung ob es sich bei einem gemessenen Datensatz um eine positive Amplifikation handelt wurde mit dem \emph{chipPCR} Paket von @Roediger2015 durchgeführt. Für die Auswertung wurden folgende Tests durchgeführt.   
_Shapiro-Wilk Test:_ Mithilfe des Shaprio-Wilk Tests für Normalität wird der Datensatz auf Normalverteilung getestet. Bei errechneten P-Werten von $\geq$ 5*10^-4^ liegt keine Normalverteilung mehr vor und der Datensatz wird als negative Amplifikation gewertet.  
_Residuen Wachstums Test:_ Bei diesen Test wird die stabilität der Residuen in der linearen Phase des Anstiegs untersucht. Bei negativen Amplifikationen weichen die fluoreszenzwerte von dem linaren Modell ab. Dadurch correlieren die Residuen im Gegensatz zu positiven Amplifikationen stark mit den Fluoreszenzwerten. Anhand eines Schwellenwertes von 0.5 wurde diese correlation als positive/negative Ampflifikation eingestuft.  
_Schwellenwert Test:_ Innerhalb dieses Tests wird untersucht, ob die Fluoreszenzwerte einen Schwellenwert überschreiten und somit die Amplifikation positiv ist. Zur Ermittlung des Schwellenwertes wurden, wie in der Literatur üblich, die 10-Fache Standardabweichung der Fluoreszenzwerte von Negativkontrollen verwendet [@quellen, @zweitequelle]. Dabei wurden mindestens acht Negativkontrollen betrachtet. Der finale Schwellenwert ergab sich aus dem Median der einzeln berechneten SChwellenwerte.   
_Signal Level Test:_ Dieser Test vergleicht zwei, aus dem Datensatz, berechnete Werte. Der erste berechnet sich aus der Formel Median + 2*Standardabweichung. Der zweite Wert ist das Signal-Rausch-Verhähltniss (SNR), berechnet mit der Formel (Mittelwert Signal/Stabw signal). Bei einem um 25% erhöhtem Wert des SNR im vergleich zum ersten Wert wurde die Amplifikation als positiv gewertet.  
_Polygon Test:_ Innerhalb dieses Tests wird der Anstieg pro Zeitinervall mit der Formel ((x2 - x1)(y2+y1)) aufsummiert.  Bei positiven Amplifikationen erreicht die Summe höhere Werte als bei negativen Amplifikationen, da hier das stärkere Rauschen der Daten die Endsumme niedrig hält. Als Schwellenwert für eine positive Amplifikation wurde hier empirisch ein Wert von 100 als passend festgestellt [@Roediger2015].


### Probit-Analyse


## Herstellen der RNA-Standards
Die Herstellung des RNA-Standards für das Inlfuenza A Virus wurde wie beschrieben durchgeführt. Für das Influenza B Virus war in der Arbeitsgruppe schon eine transformierte _E. coli_ Kultur vohanden. Mit dieser wurden die alle entsprechenden Schritte wie beschrieben durchgeführt.

### Transformation mit _E. coli_ mit Plasmid-DNA {#transformation}

Die Transformation erfolge mit dem NEB\textsuperscript{\textcopyright} 5-alpha Competent _E. coli_ (High Efficiency) Kit (New England BioLabs\textsuperscript{\textcopyright} GmbH). Die Transformation wurde nach Herstellerangaben durchhgeführt. Anschließend wurden jeweils 25 µl des Transformationsansatzes auf zwei mit Ampicillin versetzte LB-Platten pipettiert und mit einem sterilen Spatel verteilt. Die Platten wurden bei 37 °C für eine Nacht inkubiert. 

### Kolonie-PCR zur Überprüfung der Transformation
Bei der PCR wird in drei wiederkehrenden Schritten (Denaturierung, Annealing, Elongation) ein DNA-Fragment amplifiziert [@Muelhardt2009]. Eine modifizierte Form der PCR ist die Kolonie-PCR. Hierbei dient nicht reine DNA, sondern transformierte Bakterien als Ausgangsmaterial. Durch die Wahl spezifischer Primer, welche das gewünschte Insert innerhalb der Plasmids amplifizieren, kann überprüft werden, ob die Transformation innerhalb der Kultur erfolgreich war [@Bergkessel2013].
Für die PCR wurde der Luna\textsuperscript{\textcopyright} Universal qPCR Master Mix (New England BioLabs\textsuperscript{\textcopyright} GmbH) verwendet. Der Mastermix wurde nach Herstellerangaben vorbereitet. 
Eine halbe Kolonie von den in Kapitel \@ref(transformation) inkubierten Platten wurde in 20 µl DEPC-H~2~O suspendiert. von dieser Suspension wurden 2 µl mit 18 µl Mastermix gemischt und die PCR durchgeführt. Weitere 5 µl der Suspension wurden auf eine mit Ampicillin versetzte LB-Platte übertragen, ausgestrichen und bei 37 °C über Nacht inkubiert.
Das Temperaturprogramm der PCR ist in Tabelle \@ref(tab:kPCR) angegeben

```{r, kPCR}

parameter <- read.csv2("kPCR.csv")

kable(parameter, booktabs = TRUE, caption = "Temperaturprotokoll für die Kolonie-PCR") %>%
  kable_styling(latex_options = "hold_position") %>%
  footnote( symbol = c("Messung der Fluoreszenz"))%>%
  pack_rows("Zellyse", 1, 1) %>%
  pack_rows("Amplifikation", 2, 3) %>%
  pack_rows("Kühlen", 4, 4) %>%
  column_spec(1, width = "0.8in") %>%
  column_spec(2, width = "0.8in") %>%
  column_spec(3, width = "0.6in")
  

```

### Kultivierung von Bakterien {#kultivierung}

Zum erstellen der Übernachtkulturen wurden die transformierten Bakterien für 16 $\pm$ 2 h bei 37 °C und 200 RPM in 25 ml Lennox LB-Medium (Fertigmischung, Carl Roth GmbH) kultiviert. 

### Extraktion von Plasmid-DNA aus Übernactkulturen {#isolation}

Die Isolierung der Plasmid-DNA erfolgte mit dem Qiagen\texttrademark{} Plasmid midi Kit. Das Quiagen-Prinzip der DNA Aufreinigung beruht auf einer speziellen alkalischen Lyse der Bakterien kombiniert mit dem ionen Austausch Prinzip [@QIAGEN2021]. Hierbei wird die negativ geladene DNA an ein positiv geladenes Säulenmaterial wie Diethylaminoethyl (DEAE) Zellulose gebunden [@Gautam2022]. Durch in Salzkonzentrationen variiernede Puffer kann anschließend die gebundene DNA von unreinheiten befreit werden und eluiert werden [@Prazeres1998].
Als Ausgangsmaterial für die DNA-Isolierung diente eine Submerskultur (siehe Kapitel \@ref(kultivierung)). Die Extraktion wurde nach Herstellerangaben durchgeführt. Die Resuspesion der DNA im letzten Schritt wurde mit 30 µl DEPC-H~2~O durchgeführt. Abschließend erfolgte eine Abschätzung der DNA-Konzentration mit dem NanoDrop 3300 Fluorospectrometer (Thermo Fisher Scientific)

### Sequenzierung der isolierten Plasmide {#sequenzierung}

Um die DNA-Sequenz des transformierten Plasmids zu überprüfen wurde die isolierte Plasmid-DNA mittels Sequenzierung untersucht. Dabei wird der Plasmidabschnitt mit der Virussequenz über eine PCR amplifiziert und mittels der von @Sanger1977 beschriebenen Kettenabbruchmethode mit fluoreszenzmarkierten Didesoxynucleotiden sequenziert [@Muelhardt2009]. Als Primer für die aus Kapitel \@ref(isolation) extrahierte Plasmid-DNA wurde der Vorwärtsprimer M13 (5'-GTAAAACGACGGCCAG-3') und der Rückwärtsprimer M13r (5'-CAGGAAACAGCTATGAC-3') verwendet. Die Squenzierung erfolgte bei der Firma Microsynth Seqlab GmbH.

### Restriktionsverdau und Linearisierung von Plasmiden

In Vorbereitung für eine In vitro Transkription zum Erstellen viraler RNA wurde die aus Kapitel \@ref(isolation) extrahierte Plasmid-DNA linearisiert. Dafür wurden restriktions Endonucleasen benutzt, welche innerhalb von spezifischen Erkennungssequenzen die DNA schneiden und somit einen Doppelstrangbruch induzieren [@Smitha].
Für das Influenza B Plasmid (siehe...) wurde das Enzym SacI (Fast Digest, Thermo Fisher Scientific) verwendet. Der in Tab. gezeigte Restriktionsansatz wurde für 30 min im Wasserbad bei 37 °C inkubiert und anschließend bei 65 °C für 5 min ThermoStat C (Eppendorf\textsuperscript{\textcopyright}) inaktiviert.

```{r, results='asis', incule= FALSE}
mastermix1 <- read.csv2("SacI.csv")
mastermix2 <- read.csv2("BoxI.csv")

sacI <- kable(mastermix1, booktabs = TRUE)
              

boxI <- kable(mastermix2, booktabs = TRUE)
    

cat(c("\\begin{table}[!htb]
    \\begin{minipage}{.5\\linewidth}
      \\caption{Zusammensetzung des Mastermixes für den SacI Restriktionsansatz}
      \\centering
        \\label{tab:sacI}",
        sacI,
    "\\end{minipage}%
    \\begin{minipage}{.5\\linewidth}
      \\centering
        \\caption{Zusammensetzung des Mastermixes für den BoxI Restriktionsansatz}
          \\label{tab:boxI}",
        boxI,
    "\\end{minipage} 
\\end{table}"
))
  
```

Für die Influenza A Plasmide (siehe...) wurde das Enzym BoxI (Thermo Fisher Scientific) verwendet. Der in Tab. gezeigte Restriktionsansatz wurde für 2h im Wasserbad bei 37 °C inkubiert und anschließend bei 80 °C für 20 min im ThermoStat C (Eppendorf\textsuperscript{\textcopyright}) inaktiviert.

### Gel

### Cleaning

### in vitro transktription

### ribogreen assay

### RPA

\pagebreak

# Literaturverzeichnis

