---
output:
  bookdown::pdf_document2:
    fig_caption: yes
    toc: TRUE
    toc_depth: 3
    fontsize: 12pt
    latex_engine: xelatex
bibliography: "Bachelor_quellen.bib"
biblio-style: apalike
citation_package: biblatex
link-citations: yes
urlcolor: RoyalBlue
linkcolor: RoyalBlue
header-includes:
  \usepackage{float}
  \usepackage[ngerman]{babel}
  \usepackage[onehalfspacing]{setspace}
  \usepackage[utf8]{inputenc}
  
---

```{r setup1, include=FALSE}
knitr::opts_chunk$set(echo = FALSE)

library(kableExtra)

```

\pagebreak

# Material und Methoden

## Bioinformatische Methoden

### Primerdesign für die RPA {#desing}

Für die Erstellung der Primer für das Influenza B Virus wurde das von @Higgins2018 entwickelte Programm \emph{PrimedRPA} verwendet. Die Parameter für die Primersuche sind in Tabelle \@ref(tab:parameter) angegeben. 

```{r, parameter}

parameter <- read.csv2("Parameter.csv", fileEncoding="latin1")

kable(parameter, booktabs = TRUE, caption = "Parameter für das Primerdesign mit dem PrimedRPA Programm") %>%
  kable_styling(latex_options = "hold_position")

```

Als DNA-Sequenz-Vorlage diente die Sequenz des Influenza B Virus Segmentes 8 (GenBank Nr.: MT637911). Die entstandenen Primerpaare wurden mit dem Online-Programm \emph{PrimerDimer}^[http://www.primer-dimer.com/] von @Johnston2019 auf Eigenhybridisierung und Dimerbildung untersucht. Die Primer-Sonden-Paare wurden im Anschluss mit DNA-Sequenzen des gleichen Virussegmentes von älteren Stämmen verglichen und mögliche Fehlpaarungen durch die Einführung von degenerierten Primern vermieden. Für den Sequenzvergleich wurde das Online-Programm \emph{Clustal Omega}^[https://www.ebi.ac.uk/Tools/msa/clustalo/] beschrieben durch @Sievers2017 verwendet.
Für das Influenza A Virus waren innerhalb der Arbeitsgruppe schon RPA Primer-Sonden-Paare entwickelt. 

### Statistische Auswertung der Amplifikationen {#chipPCR}

Für die Entwicklung und Optimierung von Amplifikationsverfahren ist eine einheitliche statistische Auswertung notwendig [@Roediger2015]. Als Werkzeug für die Auswertung wurde die "Open Source" Programmiersprache R verwendet, da hier viele Erweiterungen sogenannte "Packages" für spezifische Anwendungen zur Verfügung stehen [@Pabinger2014].  
**Normalisierung der Daten:**  
Für die Normalisierung der Daten wurde wie durch @Ritz2008 beschrieben, der Mittelwert der ersten 5 Messwerte jeder Amplifikationskurve berechnet. Die berechneten Mittelwerte wurden von den jeweiligen Datensätzen subtrahiert.  
**Ermittlung signifikanter Amplifikationen:**  
Die Überprüfung, ob es sich bei einem gemessenen Datensatz um eine positive Amplifikation handelt, wurde mit dem \emph{chipPCR} Paket von @Roediger2015 durchgeführt. Für die Auswertung wurden folgende Tests durchgeführt.

_Shapiro-Wilk Test:_  Negative Amplifikationen unterliegen einem gleichmäßigen starken Rauschen, weswegen eine Normalverteilung der Daten gegeben ist. Bei positiven Amplifikationen hingegen sind die Daten durch den linearen Anstieg in der exponentiellen Phase der Amplifikation nicht mehr normalverteilt. Anhand dieser Gesetzmäßigkeit lassen sich durch einen Test auf Normalverteilung positive von negativen Amplifikationen unterscheiden [@Roediger2022]. Mithilfe des Shapiro-Wilk Tests für Normalität wird der Datensatz auf Normalverteilung getestet. Bei errechneten P-Werten von $\geq 5*10^{-4}$ liegt keine Normalverteilung mehr vor und der Datensatz wurde als negative Amplifikation gewertet.  
_Residuen Wachstums Test:_ Bei diesem Test wird die Stabilität der Residuen in der linearen Phase des Anstiegs untersucht. Bei negativen Amplifikationen weichen die Fluoreszenzwerte von dem linearen Modell ab. Dadurch korrelieren die Residuen im Gegensatz zu positiven Amplifikationen stark mit den Fluoreszenzwerten. Anhand eines Schwellenwertes von 0.5 wurde diese Korrelation untersucht und der Datensatz als positive/negative Amplifikation eingestuft.  
_Vergleichs Test:_ Innerhalb dieses Tests wird untersucht, ob die ersten 20 % des Datensatzes sich signifikant von den letzten 15 % Unterscheiden. Dazu wurden die beiden Datengruppen mit dem Wilcoxon-Mann-Whitney-Test, beschrieben durch @Mann1947, verglichen. Besteht ein signifikanter Unterschied, handelt es sich um eine positive Amplifikation.    
_Signal Level Test:_ Dieser Test vergleicht zwei aus dem Datensatz berechnete Werte. Der Erste berechnet sich aus der Formel \@ref(eq:eins). Dabei steht MAD^[https://search.r-project.org/CRAN/refmans/ie2misc/html/madstat.html] (engl. _Mean-absolut deviation_) für die absolute Standardabweichung, siehe R-Dokumentation.  Der zweite Wert ist das Signal-Rausch-Verhältnis (SNR), berechnet mit der Formel \@ref(eq:zwei). Bei einem um 25 % erhöhtem Wert des SNR im Vergleich zum ersten Wert wurde die Amplifikation als positiv gewertet.  

\begin{equation} 
  Median + 2* MAD\; \; \; \; \; \; \;  mit \; \; \; \; MAD= n^{-1}\sum_{i=1}^{n}\left | O_{i}-\overline{O}\right |
  (\#eq:eins)
\end{equation} 
\begin{equation} 
  SNR=\frac{Mittelwert\: der \: Fluoreszenswerte}{Standardabweichung\: der \: Fluoreszenswerte}
  (\#eq:zwei)
\end{equation}

_Polygon Test:_ Innerhalb dieses Tests wird der Anstieg pro Zeitintervall mit der Formel \@ref(eq:drei) aufsummiert. Bei positiven Amplifikationen erreicht die Summe höhere Werte als bei negativen Amplifikationen, da hier das stärkere Rauschen der Daten die Endsumme niedrig hält. Als Schwellenwert für eine positive Amplifikation wurde hier empirisch ein Wert von 10 als passend festgestellt [@Roediger2015].

\begin{equation}
  ((x_{2}-x_{1}))*((y_{2}+y_{1})) \; \;   \widehat{=}\; \; (\Delta t)*((y_{2}+y_{1}))
  (\#eq:drei)
\end{equation}  

_Schwellenwert Test:_ Bei DNA-Amplifikationsmethoden ist es üblich, eine Amplifikation als negativ einzustufen, sollte ein gewisser Schwellenwert nicht überschritten werden [@Aranha2021]. Für die Berechnung des Schwellenwertes wurde die von @Frey1998 beschriebene Methode verwendet. Diese beruht auf dem Median der gesamten Daten, zu welchem ein Faktor addiert wird. Der Faktor bildet sich dabei aus der Standardabweichung (SD) der Daten multipliziert mit einem Term bestehend aus der Probenanzahl (n) und den Werten einer einseitigen students t-Verteilung (siehe Formel \@ref(eq:vier)). Für die Schwellenwertberechnung wurden mindestens 8 Negativkontrollen als Datensatz verwendet. Das Konfidenzintervall für die t-Verteilung wurde als 0.99 (99 %) festgelegt. 

\begin{equation} 
  Schwellenwert=\overline{X}+SD*t\sqrt{1+\frac{1}{n}} \; \; \; \; \; \; \; mit \; \; \; \;  SD=\sqrt{\frac{\sum (x_{i}-\overline{X})^{2}}{n-1}}
  (\#eq:vier)
\end{equation} 

Um eine Amplifikation als positiv einzustufen, mussten alle aufgeführten Tests ein positives Testergebnis aufweisen. Sobald ein oder mehrere Tests ein negatives Testergebnis zeigten, wurde die Amplifikation als negativ eingestuft.

**Ermittlung der Anstiegszeit (engl. threshold time, TT-Wert)**

Die Anstiegszeit, in der Literatur bei PCR-System nach den MIQE Richtlinien auch als C~q~-Wert angegeben (siehe @Bustin2009), ist der Zeitpunkt bei die dem Fluoreszenzwerte einer Amplifikation einen vorher festgelegten Schwellenwert überschreiten und sich zusätzlich signifikant von dem Grundrauschen unterscheiden. Für die Ermittlung der Anstiegszeit wurde der im \emph{chipPCR}-Paket vorhandene Befehl "th.cyc" verwendet. Dieser gleicht die Amplifikationskurve im Bereich des vorher festgelegten Schwellenwertes mit einer Polynomfunktion zweiten Grades an und gibt den Schnittpunkt mit dem Schwellenwert als Anstiegszeit aus. Als Schwellenwert wurde der im _Schwellenwert Test_ beschrieben Wert verwendet [@Roediger2015]. 
   
### Probit-Analyse {#probit}

Die Probit-Analyse ist ein statistisches Modell, welches binäre Fälle (0 und 1) mit einer fortlaufenden Variablen in Verbindung bringt. Dabei wird die Gausssche Normalverteilungsfunktion $\phi$, welche durch die Formel $p= \phi(\alpha+\beta x)$ beschrieben wird, auf die Regression angewendet [@Bingham2010]. Die von @Bliss1934 enwtickelte Methode wurde urspünglich für toxikologische Experimente genutzt, um die tödliche Dosis mathematisch zu bestimmen [@Bliss1934]. Aufgrund der gleichen Datenlage lässt sich jedoch dieses mathematische Modell auch verwenden, um das Detektionslimit anhand einer Konzentrationsreihe für ein Nukleinsäure-Amplifikationssystem zu ermitteln. Die Probit-Analyse anhand von von Amplifikationsdaten erfolgte mittels einer R-skrips, entwickelt durch Ole Bährmann, beschrieben in @Behrmann2020. Skript modifiziert und an die Daten angepasst durch mich.

## Herstellen der RNA-Standards
Die Herstellung des RNA-Standards für das Influenza A Virus wurde wie beschrieben durchgeführt. Für das Influenza B Virus war in der Arbeitsgruppe schon eine transformierte _E. coli_ Kultur vorhanden. Mit dieser wurden die alle entsprechenden Schritte wie beschrieben durchgeführt.

### Transformation von _E. coli_ mit Plasmid-DNA {#transformation}

Die Transformation erfolge mit dem NEB\textsuperscript{\textcopyright} 5-alpha Competent _E. coli_ (High Efficiency) Kit (New England BioLabs\textsuperscript{\textcopyright} GmbH). Die Transformation wurde nach Herstellerangaben durchgeführt. Als Vektor dienten dabei synthetisierte Plasmide von der Firma Invitrogen (Plasmidkarten siehe Anhang unter \textcolor{red}{....}). Anschließend wurden jeweils 25 µl des Transformationsansatzes auf zwei mit Ampicillin versetzte LB-Platten pipettiert und mit einem sterilen Spatel verteilt. Die Platten wurden bei 37 °C für eine Nacht inkubiert. 

### Kolonie-PCR zur Überprüfung der Transformation
Bei der PCR wird in drei wiederkehrenden Schritten (Denaturierung, Annealing, Elongation) ein DNA-Fragment amplifiziert [@Muelhardt2009]. Eine modifizierte Form der PCR ist die Kolonie-PCR. Hierbei dient nicht reine DNA, sondern transformierte Bakterien als Ausgangsmaterial. Durch die Wahl spezifischer Primer, welche das gewünschte Insert innerhalb des Plasmids amplifizieren, kann überprüft werden, ob die Transformation innerhalb der Kultur erfolgreich war [@Bergkessel2013].
Für die PCR wurde der Luna\textsuperscript{\textcopyright} Universal qPCR Master Mix (New England BioLabs\textsuperscript{\textcopyright} GmbH) verwendet. Der Mastermix wurde nach Herstellerangaben vorbereitet. 
Eine halbe Kolonie von den in Kapitel \@ref(transformation) inkubierten Platten wurde in 20 µl DEPC-H~2~O (\textcolor{red}{Hersteller}) suspendiert. Von dieser Suspension wurden 2 µl mit 18 µl Mastermix gemischt und die PCR durchgeführt. Weitere 5 µl der Suspension wurden auf eine mit Ampicillin versetzte LB-Platte übertragen, ausgestrichen und bei 37 °C über Nacht inkubiert.
Das Temperaturprogramm der PCR ist in Tabelle \@ref(tab:kPCR) angegeben

```{r, kPCR}

parameter <- read.csv2("koloniePCR.csv", header = FALSE, fileEncoding="latin1")

kable(parameter, booktabs = TRUE,col.names = NULL, caption = "Temperaturprotokoll für die Kolonie-PCR") %>%
  kable_styling(latex_options = "hold_position") %>%
  footnote( symbol = c("Messung der Fluoreszenz"))%>%
  pack_rows("Zellyse", 1, 1) %>%
  pack_rows("Amplifikation", 2, 3) %>%
  pack_rows("Kühlen", 4, 4) %>%
  column_spec(1, width = "0.8in") %>%
  column_spec(2, width = "0.8in") %>%
  column_spec(3, width = "0.6in") %>%
  add_header_above(c("Temperatur"= 1, "Zeit"= 1, "Zyklen"=1), line_sep=0)
  

```

### Kultivierung von Bakterien {#kultivierung}

Zum Erstellen der Übernachtkulturen wurden die transformierten Bakterien für 16 $\pm$ 2 h bei 37 °C und 200 RPM in 25 ml Lennox LB-Medium (Fertigmischung, Carl Roth GmbH) kultiviert. 

### Extraktion von Plasmid-DNA aus Übernactkulturen {#isolation}

Die Isolierung der Plasmid-DNA erfolgte mit dem Qiagen\texttrademark{} Plasmid midi Kit. Das Qiagen-Prinzip der DNA-Aufreinigung beruht auf einer speziellen alkalischen Lyse der Bakterien kombiniert mit dem Ionen Austausch Prinzip [@QIAGEN2021]. Hierbei wird die negativ geladene DNA an ein positiv geladenes Säulenmaterial wie Diethylaminoethyl (DEAE) Zellulose gebunden [@Gautam2022]. Durch in Salzkonzentrationen variierende Puffer kann anschließend die gebundene DNA von Unreinheiten befreit und eluiert werden [@Prazeres1998].
Als Ausgangsmaterial für die DNA-Isolierung diente eine Submerskultur (siehe Kapitel \@ref(kultivierung)). Die Extraktion wurde nach Herstellerangaben durchgeführt. Die Elution der DNA im letzten Schritt wurde mit 30 µl DEPC-H~2~O (\textcolor{red}{Hersteller})  durchgeführt. Abschließend erfolgte eine Abschätzung der DNA-Konzentration mit dem NanoDrop 3300 Fluorospectrometer (Thermo Fisher Scientific)

### Sequenzierung der isolierten Plasmide {#sequenzierung}

Um die DNA-Sequenz des transformierten Plasmids zu überprüfen, wurde die isolierte Plasmid-DNA mittels Sequenzierung untersucht. Dabei wird der Plasmidabschnitt mit der Virussequenz über eine PCR amplifiziert und mittels der von @Sanger1977 beschriebenen Kettenabbruchmethode mit fluoreszenzmarkierten Didesoxynucleotiden sequenziert [@Muelhardt2009]. Als Primer für die aus Kapitel \@ref(isolation) extrahierte Plasmid-DNA wurde der Vorwärtsprimer M13 (5'-GTAAAACGACGGCCAG-3') und der Rückwärtsprimer M13r (5'-CAGGAAACAGCTATGAC-3') verwendet. Die Sequenzierung erfolgte bei der Firma Microsynth Seqlab GmbH.

### Restriktionsverdau und Linearisierung von Plasmiden {#verdau}

In Vorbereitung für eine In vitro Transkription zum Erstellen viraler RNA wurde die aus Kapitel \@ref(isolation) extrahierte Plasmid-DNA linearisiert. Dafür wurden restriktions Endonucleasen benutzt, welche innerhalb von spezifischen Erkennungssequenzen die DNA schneiden und somit einen Doppelstrangbruch induzieren [@Smitha].
Für das Influenza B Plasmid (siehe...) wurde das Enzym SacI (Fast Digest, Thermo Fisher Scientific) verwendet. Der in Tab. gezeigte Restriktionsansatz wurde für 30 min im Wasserbad bei 37 °C inkubiert und anschließend bei 65 °C für 5 min ThermoStat C (Eppendorf\textsuperscript{\textcopyright}) inaktiviert.


Für die Influenza A Plasmide (siehe...) wurde das Enzym BoxI (Thermo Fisher Scientific) verwendet. Der in Tab. gezeigte Restriktionsansatz wurde für 2h im Wasserbad bei 37 °C inkubiert und anschließend bei 80 °C für 20 min im ThermoStat C (Eppendorf\textsuperscript{\textcopyright}) inaktiviert.

### Gel{#gel}

### Cleaning{#cleaning}

### in vitro transktription{#transkription}

### ribogreen assay{#ribogreen}

## Nukleinsäure Amplifikation

### Polymerase Kettenreaktion

#### Influenza B PCR{#infbPCR}
\hfill
Die Amplifikation von Influenza B Virus Nukleinsäuren mittels PCR wurde mit dem Luna\textsuperscript{\textcopyright} Universal Probe One-Step RT-qPCR Kit durchgeführt. Im ersten Schritt wurden pro Reaktion 19 µl Reaktionsmix mit DEPC-H~2~O (\textcolor{red}{Hersteller}) siehe Tabelle \@ref(tab:infbPCR) hergestellt. Für den in Tabelle \@ref(tab:infbPCR) angegebenen Primer-Sonden-Mix (PSM) wurde der in  Tabelle \@ref(tab:infbPSM) beschriebene Influenza B PSM verwendet. Die Primersequenzen wurden durch das nationale Zentrum für Immunisierung und Atemwegserkrankungen (U.S.) beschrieben [@ImmunizationJuly132021].

```{r, infbPCR}
infbPCR <- read.csv2("infbPCR.csv")
kable(infbPCR, booktabs = TRUE, format = "latex", escape = FALSE, caption = "Zusammensetzung des Influenza PCR-Reaktionsmixes") %>%
  kable_styling(latex_options = "hold_position")
```

```{r, infbPSM}
infbPSM <- read.csv2("infbPSM.csv", header = FALSE, fileEncoding="latin1")
kable(infbPSM, booktabs = TRUE, col.names = NULL, caption = "Zusammensetzung des Influenza B Primer-Sonden-Mixes") %>%
  add_header_above(c("Name"= 1, "Sequenz (5´->3´)"= 1, "Konzentration"=1, "Modifikation"=1), line_sep=0) %>%
  kable_styling(latex_options = "hold_position") %>%
  kable_styling(latex_options = "scale_down") 
```

Zu dem Reaktionsmix wurde 1 µl Influenza B Virus RNA oder DEPC-H~2~O (\textcolor{red}{Hersteller}) bei Negativkontrollen dazugegeben und die 20 µl Gesamtmix wurden nach dem in Tabelle \@ref(tab:infbTEMP) angegebenen Temperaturprotokoll im LightCycler\textsuperscript{\textcopyright} 480 (Roche Holding) im Cy5-Messkanal gemessen. Die Auswertung der Daten erfolgte mit den in \@ref(chipPCR) beschrieben statistischen Verfahren.

```{r, infbTEMP}

infbTEMP <- read.csv2("infbTEMP.csv")

kable(infbTEMP, booktabs = TRUE, caption = "Temperaturprotokoll für die Influenza PCR") %>%
  kable_styling(latex_options = "hold_position") %>%
  footnote( symbol = c("Messung der Fluoreszenz"))%>%
  pack_rows("Reverse Transkription", 1, 2) %>%
  pack_rows("Amplifikation", 3, 4) %>%
  pack_rows("Kühlen", 5, 5) %>%
  column_spec(1, width = "0.8in") %>%
  column_spec(2, width = "0.8in") %>%
  column_spec(3, width = "0.6in") %>%
  kable_styling(latex_options = "hold_position")
  

```

#### Influenza A PCR
\hfill
Die Amplifikation von Influenza B Virus Nukleinsäuren mittels PCR wurde mit dem Luna\textsuperscript{\textcopyright} Universal Probe One-Step RT-qPCR Kit durchgeführt. Im ersten Schritt wurden pro Reaktion 19 µl Reaktionsmix mit DEPC-H~2~O (\textcolor{red}{Hersteller}) nach dem gleichen Muster wie der Influenza B Reaktionsmix (siehe Tab. \@ref(tab:infbPCR)) hergestellt. Für den in Tabelle \@ref(tab:infbPCR) angegebenen Primer-Sonden-Mix (PSM) wurde der in  Tabelle \@ref(tab:infaPSM) beschriebene Influenza A PSM verwendet. Die Primersequenzen wurden durch das nationale Zentrum für Immunisierung und Atemwegserkrankungen (U.S.) beschrieben [@ImmunizationJuly132021].

```{r, infaPSM}
infaPSM <- read.csv2("infaPSM.csv", header = FALSE, fileEncoding="latin1")
kable(infaPSM, booktabs = TRUE, col.names = NULL, caption = "Zusammensetzung des Influenza A Primer-Sonden-Mixes") %>%
  add_header_above(c("Name"= 1, "Sequenz (5´->3´)"= 1, "Konzentration"=1, "Modifikation"=1), line_sep=0) %>%
  kable_styling(latex_options = "hold_position") %>%
  kable_styling(latex_options = "scale_down") 
```

\pagebreak
Zu dem Reaktionsmix wurde 1 µl Influenza A Virus RNA oder DEPC-H~2~O (\textcolor{red}{Hersteller}) bei Negativkontrollen dazugegeben und die 20 µl Gesamtmix wurden nach dem in Tabelle \@ref(tab:infbTEMP) angegebenen Temperaturprotokoll im LightCycler\textsuperscript{\textcopyright} 480 (Roche Holding) im HEX-Messkanal gemessen. Die Auswertung der Daten erfolgte mit den in \@ref(chipPCR) beschrieben statistischen Verfahren.

### Recombinase Polymerase Amplifikation

#### normal {#RPAnormal}
\hfill
Für die Amplifikation von Nukleinsäuren mittels RPA wurde das TwistAmp\textsuperscript{\textcopyright} exo Kit (TwistDX\texttrademark{}) verwendet. Die für die RPA verwendeten Oligonukleotide sind in Tabelle \@ref(tab:RPAoligo) angegeben

(ref:rr2a) Sonden modifiziert wie in @Behrmann2020 beschrieben. Also Fluorophor wurde FAM verwendet.

```{r, RPAoligo}
RPAoligo <- read.csv2("RPAoligo.csv", header = FALSE)
kable(RPAoligo, booktabs = TRUE, col.names = NULL, caption = "Entwickelte Primer und Sonden für die Recombinase Polymerase Amplifikation") %>%
  add_header_above(c("Name"= 1, "Sequenz (5´->3´)"= 1, "Modifikation"=1), line_sep=0) %>%
  pack_rows("Influenza B", 1, 5) %>%
  pack_rows("Influenza A", 5, 7) %>%
  kable_styling(latex_options = "hold_position") %>%
  kable_styling(latex_options = "scale_down") %>%
  footnote(symbol = "(ref:rr2a)",threeparttable = T, escape= FALSE, footnote_as_chunk =TRUE)
```

```{r, RPAMM}

RPAMM <- read.csv2("RPAMM.csv", header = FALSE, fileEncoding="latin1")

kable(RPAMM, booktabs = TRUE, col.names = NULL, caption = "Zusammenstzung des Rehydrationsmixes") %>%
  kable_styling(latex_options = "hold_position") %>%
  add_header_above(c("Bestandteil"= 1, "Konzentration"= 1, "Modifikation"=1), line_sep=0)

```

\pagebreak
 
Pro Reaktion wurde 46,5 µl Rehydrationsmix (Zusammensetzung siehe Tab. \@ref(tab:RPAMM)) mit 29.5 µl Rehydrationspuffer und DEPC-H~2~O hergestellt. Der Rehydrationsmix wurde auf eine lyophilisiert RPA-Reaktion übertragen. Die Lösung wurde für ca. 2 min bei Raumtemperatur inkubiert, anschließend mit einer \textcolor{red}{Tischzentrifuge} kurz zentrifugiert und leicht gevortext. Von der rehydrierten RPA-Reaktion wurden 46,5 µl in eine Kavität eines 8-ter \textcolor{red}{Messsstreifens} übertragen und dieser mittels einer Tischzentrifuge abermals kurz zentrifugiert. Nachfolgend wurde 1 µl zu amplifizierende RNA bzw. 1 µl DEPC-H~2~O bei der Negativkontrolle dazugegeben. Als Letztes wurden 2,5 µl Magnesium Acetat (280 mM) in den Deckel der Kavität pipettiert. Zum Start der Messung wurde der Messstreifen kurz zentrifugiert, gevortext und abermals Zentrifugiert. Die Messung erfolgte im ESEQuant TS2.4 (Qiagen) bei 38-42 °C. Je nach Versuch wurde die Messung für ein zusätzliches Vortexen mit anschließender Zentrifugation unterbrochen. 

#### 8tel Ansatz
\hfill
kurze Einleitung, dass die RPA auch im 8tel Ansatz geht. 

Für 8 Reaktionen wurde insgesamt 40,8 µl Rehydrationsmix (Zusammensetzung siehe Tab. \@ref(tab:achtRPA)) mit 29.5 µl Rehydrationspuffer und DEPC-H~2~O hergestellt. Die Zusammensetzung des in Tabelle \@ref(tab:achtRPA) aufgeführte PSM´s ist in Tabelle \@ref(tab:psmRPA) gezeigt. Auf eine lyophilisiert RPA-Reaktion wurden 38,5 µl des Rehydrationsmixes übertragen. Die Lösung wurde für ca. 2 min bei Raumtemperatur inkubiert, anschließend mit einer \textcolor{red}{Tischzentrifuge} kurz zentrifugiert und leicht gevortext. Von der rehydrierten RPA-Reaktion wurden jeweils 4,6 µl pro Kavität in einen 8-ter \textcolor{red}{Messsstreifens} übertragen und dieser mittels einer Tischzentrifuge abermals kurz zentrifugiert. Nachfolgend wurden jeweils pro Kavität 1 µl zu amplifizierende RNA bzw. 1µl DEPC-H~2~O bei der Negativkontrolle dazugegeben. Darauffolgend wurden 15 µl Mineralöl \textcolor{red}{Hersteller}, welches Flüssigkeitsverlust während der Messung durch Verdunstung verhindert, in den Deckel jeder Kavität pipettiert. Als Letztes wurden 0,64 µl Magnesium Acetat (140mM) an die Innenseite der Kavität pipettiert. Zum Start der Messung wurde der Messstreifen kurz zentrifugiert, gevortext und abermals zentrifugiert. Die Messung erfolgte im ESEQuant TS2.4 (Qiagen) bei 38-42 °C. Je nach Versuch wurde die Messung für ein zusätzliches Vortexen mit anschließender Zentrifugation unterbrochen.


```{r, achtRPA}

achtRPA <- read.csv2("achtRPA.csv", header = FALSE, fileEncoding="latin1")

kable(achtRPA, booktabs = TRUE, col.names = NULL, caption = "Zusammenstzung des Rehydrationsmixes für den 8-tel Ansatz") %>%
  kable_styling(latex_options = "hold_position") %>%
  add_header_above(c("Bestandteil"= 1, "Konzentration"= 1, "Hersteller"=1), line_sep=0)

```

```{r, psmRPA}
psmRPA <- read.csv2("psmRPA.csv", header = FALSE, fileEncoding="latin1")

kable(psmRPA, booktabs = TRUE, col.names = NULL, caption = "Zusammenstzung des Primer-Sonden-Mixes für den 8-tel Ansatz") %>%
  kable_styling(latex_options = "hold_position") %>%
  add_header_above(c("Bestandteil"= 1, "Konzentration"= 1, "Hersteller"=1), line_sep=0)

```

\pagebreak



